【裁判字號】    94,重訴,5
【裁判日期】    950406
【裁判案由】    殺人
【裁判全文】
臺灣花蓮地方法院刑事判決               94年度重訴字第5號
公  訴  人  臺灣花蓮地方法院檢察署檢察官
被      告  丁○○
選任辯護人  曾泰源律師
上列被告因殺人案件，經檢察官提起公訴（94年度偵字第2782號
），本院判決如下：
    主  文
丁○○殺人，處無期徒刑，褫奪公權終身。扣案之膠質手套壹個
，沒收。
    事  實
一、丁○○係卓碧霞配偶戊○○之胞兄， 2人間具有家庭暴力防
    治法第3條第4款之家庭成員關係。因丁○○於民國94年 7月
    初自台北返回花蓮探望其母己○○及其子女後，自己○○處
    聽聞卓碧霞未盡孝道，且認卓碧霞對其子女管教甚為嚴厲，
    並懷疑卓碧霞阻止戊○○對伊或另 1兄弟陳增富提供金錢援
    助或房貸擔保等多項糾葛，竟造成丁○○不滿，遂引發殺人
    之動機，事先購買料理魚片之利刀 1把（刀刃部分約長21公
    分，未扣案）作為殺人工具，且其知悉卓碧霞每日上午大多
    至花蓮市介林公園（起訴書誤載為林介公園）對面介禮街旁
    花圃整理環境，乃事先勘查行兇前、後開車如何迂迴繞道躲
    避路口監視器之路線後，決意殺害卓碧霞。其遂於94年7月1
    5 日上午6時許，駕駛FB-3036號自小客車從花蓮縣吉安鄉○
    ○○街98之2號居處出發，並於車內備妥醫療用膠質手套 1個
    及可得更換之衣物等，先至吉安鄉○○村○○路571-1號1樓
    旺林便利商店購買101紅高粱酒1瓶飲用以為壯膽（然其酒後
    精神狀態尚未達精神耗弱之程度），嗣由中央路往南至建國
    路2段路口後直行右轉和平路，再沿北安街、花蓮市○○路○
    段、介義街、介林 5街、介禮街等迂迴路線，以避開監視器
    ，其於抵達介禮街後，將車輛停妥伺機等候卓碧霞。嗣於當
    日7時35分至8時許之間內某時，丁○○見卓碧霞甫騎乘機車
    進入介林公園花圃內之碎石走道，於尚未將機車停妥而毫無
    防備之際，隨即手戴該備妥之膠質手套，以反握方式持預藏
    之利刀 1把，趨前朝卓碧霞胸、腹部包括兩乳中央偏左、左
    上腹、左胸部外側、右胸部側面下緣、側面、腹部中央、右
    脅部、右背部等部位猛刺共達 9處，卓碧霞抵死抗拒，亦於
    雙手及右大腿受有共12處抵禦傷。嗣卓碧霞倒地後，經路人
    孫林金妹發現，立即報警處理，並為警在碎石走道上（即卓
    碧霞機車倒地位置附近），扣得沾有血跡之膠質手套 1個。
    卓碧霞經送至佛教慈濟綜合醫院急救後，仍因身中 9處穿刺
    傷及多處切割傷，致左右肺葉、橫隔膜、肝臟、肝門血管、
    下腔靜脈、腸繫膜、右腎及肋骨刺穿及刺破，導致大量出血
    而於同日10時許不治死亡。而丁○○於刺殺卓碧霞後，隨即
    駕車依原路返回花蓮市○○路 ○段後，朝西方向行駛繞至明
    義 6街右轉走河堤旁道路，至中山路後右轉巷道走16股後，
    沿中央路朝台北方向逃離，丁○○則伺機在車內將沾有血跡
    之衣物予以更換。嗣丁○○駕駛上開車輛於行經台北縣平溪
    鄉○○○道路67公里坡坎處，將沾有血跡之汽車前座腳踏墊2片
    、作案用之利刀 1把、沾有血跡之上衣、長褲及布鞋等物丟
    棄於坡坎旁之樹林中。嗣其於94年8月7日經警循線查獲拘提
    到案，並於同年8月16日經警借提至台北縣平溪鄉○○○道路67
    公里附近，為警尋獲丟棄之汽車前座腳踏墊2片。
二、案經臺灣花蓮地方法院檢察署檢察官據報相驗後，經花蓮縣
    警察局吉安分局報請該署檢察官偵查起訴。
    理  由
一、訊據被告丁○○業已坦承有持刀殺害被害人卓碧霞之殺人犯
    行，然矢口否認係預謀殺人，辯稱：因臨時與卓碧霞發生爭
    吵，伊一時氣憤，才下手刺殺，所殺人之刀子平日即放在車
    內切水果，手套係包裹刀刃用，並未戴手套行兇，且平日車
    上即備有衣褲更換之習慣，並非事先準備，駕車有繞路是因
    為開過頭了云云。辯護人亦為其辯護稱：本件係因被告事前
    有飲酒，與被害人發生衝突後，一時衝動才鑄成大錯等語。
    另其對於檢察官所舉證據主張證人乙○○、卓秀鳳、卓瑞美
    、卓秀桂之警詢筆錄均無證據能力等語。
二、首先就證據能力有無判斷如下：被告以外之人於審判外之言
    詞或書面陳述，除法律有規定者外，不得作為證據，次按被
    告以外之人於檢察事務官、司法警察官或司法警察調查中所
    為之陳述，與審判中不符時，其先前之陳述具有較可信之特
    別情況，且為證明犯罪事實存否所必要者，得為證據，刑事
    訴訟法第159條第1項、第159條之2分別定有明文。證人乙○
    ○、卓秀鳳、卓瑞美、卓秀桂於警詢中所言既然屬審判外之
    陳述，且無任何法律所定之例外規定，故應無證據能力，且
    證人乙○○於警詢中所言核與本院中所述大致相符，是以依
    刑事訴訟法第159條第1項之規定，應認為無證據能力。
三、本院得心證之理由：
（一）被告丁○○業已坦承基於事實欄所載之殺人動機，於上述
      時間、地點以料理魚片之利刀 1把刺殺被害人卓碧霞身體
      ，及被害人於送醫後於94年 7月15日10時許不治死亡之事
      實，並有被告書立之自白書 1份在卷可按。此外，被害人
      死亡後經檢察官督同法醫師相驗、解剖，有相驗屍體證明
      書、驗斷書、相驗筆錄、相驗照片、解剖筆錄、解剖照片
      數張在卷可查。而經警於案發現場扣得膠質手套 1支，嗣
      被告為警查獲後，亦在台北縣平溪鄉 ○○○道路67公里附近
      ，扣得被告於犯案後所丟棄之汽車前座腳踏墊 2片，並有
      花蓮縣警察局吉安分局偵查員鍾子毅於偵查中證述明確，
      另有刑案現場照片、死者衣物照片、被告所持作案用之同
      型刀刃之照片、現場圖等在卷可參，此部分之事實堪以認
      定。
（二）又被害人經該所醫師即鑑定人潘至信解剖後，出具鑑定書
      鑑定如下：(1)死者計身中21處銳器傷，包括軀幹 8處刺傷
      、右大腿1處刺傷、軀幹1處切割傷、左右上肢11處切割傷
      ，(2)前述損傷證據中，分別位於左胸部側面、右胸部側面
      下緣、右脅部之3處刺傷為共同致命傷，此3處刺傷刺穿或
      刺破右左肺下葉、橫隔膜、肝臟、肝門血管、下腔靜脈、
      腸繫膜、右腎及肋骨，導致大量出血。(3)前述損傷證據中
      之編號4之刺傷刺傷路徑經左胸壁外側第8肋骨、左下肺葉
      下緣、左橫隔膜、腸繫膜、背面左側第10肋骨、並穿透左
      下背部肌肉及皮膚，亦即刺傷由前胸穿透後背。(4)死者左
      右上肢及右大腿之多處切割傷、依其分佈位置研判，應屬
      防禦性傷口，(5)死者21處銳器傷傷口中，位於前胸兩乳中
      央微偏左側之編號2刺傷傷口量得鈍端最寬處為1公分，位
      於右脅部之8號刺傷傷口量得鈍端最寬處0.6公分，傷口最
      深者為位於右胸部面下緣部位之編號5刺傷傷口，深24 .5
      公分，依此研判，兇器應為單刃且頗具厚度及長度之鈍器
      ，此亦有法務部法醫研究所94年10月25日法醫理字第0940
      003342 號函文所附之（94）法醫所醫鑑定書1份在卷可參
      （見本院卷第44至51頁）。又參以上開鑑定書可知，被害
      人卓碧霞身上21處銳器傷中，共有8處刺傷及1處切割傷（
      非抵禦傷），傷口分別為前胸兩乳中央偏左部位刺傷，
      傷口長2.2公分、傷口深8.2公分，編號 2前胸兩乳中央
      偏左部位刺傷，緊鄰之傷口，傷口長 2.8公分，傷口深
      7.5公分，左上腹部切割傷，傷口長3.8公分、傷口深1.
      7公分。左胸部外側左乳下方7公分處部位刺傷、傷口長
      5 公分、傷口深13公分，右胸部側面下緣部位刺傷，傷
      口長 6公分、傷口深24.5公分，腹部中央偏左部位刺傷
      ，傷口長3.5公分，傷口深6公分，右胸部側面部位刺傷
      ，傷口長3.5公分，傷口深10.5公分，右脅部即肩下21.
      5 公分處刺傷，傷口長3.5公分，傷口深3公分，背部右
      側部位刺傷，傷口長2.8公分、傷口深2.4公分。故由上開
      鑑定書所載內容可知，被害人身中 9刀，刺傷之部位均集
      中在心、肺等人體重要器官之胸、腹部部位，且傷口極深
      ，被害人並有12處抵抗傷，堪認被告下手時行為兇殘，殺
      意甚堅。故被告辯稱僅因一時與被害人引發口角，才起本
      件殺機，實難以採信。
（三）又本件為警於現場扣得膠質手套 1個，經送內政部警政署
      刑事警察局鑑驗，該膠質手套內側採樣ＤＮＡ與丁○○Ｄ
      ＮＡ－ＳＴＲ刑別相符，且膠質手套內、外側血跡ＤＮＡ
      亦與被害人指甲ＤＮＡ相符，此有內政部警政署刑事警察
      局94年8月8日刑醫字第0940109677號鑑驗書 1份在卷可參
      （詳本院卷第 100頁）。次查，參酌證人即花蓮縣警察局
      鑑識課警員丙○○到庭證稱：本案伊有到現場採證，當天
      採證之醫療用膠質手套在被害人機車倒臥前面（即偵卷第
      95頁標示之 4-1處）發現，發現時該手套有外翻情形，所
      謂外翻係指有戴過之痕跡，因為手套外層有血跡，內層沒
      有，就像戴過脫掉的外翻狀況等語（見本院卷第150、151
      頁）。故由證人丙○○所述予以判斷，實足以認定被告確
      實帶著扣案之膠質手套持刀殺害被害人，故被告辯稱，僅
      以手套包裹刀刃云云，應非可採信。既然被告係戴手套持
      刀行兇，堪認該手套係被告為免行兇後，兇刀遺留其指紋
      而事先準備之物，堪認被告早有殺人之預謀。雖被告辯稱
      該手套平日即放在車內，因之前從事監視系統業務，幫客
      戶清理鏡頭要戴手套云云，然此顯與一般從事監視系統業
      務所需不符，其所辯尚難採信。
（四）又被告於案發當日 6時許，先至商店購買高粱酒飲用，此
      據證人即旺林超商店員鄒亞鄰於警詢中證述在卷，並有統
      一發票1張在卷可參（見偵查卷第115頁）。又被告駕車至
      案發現場或行兇後往台北方向所行駛之路線，如卷附之路
      線圖所示（見偵查卷第 136頁），亦為被告所不爭執，依
      路線圖所示，其均捨棄有監視器之道路而迂迴行駛，此有
      攝影機與纜線架設位置參考資料、路線圖各 1份在卷可稽
      （見偵查卷第 133頁）。又被告行兇之兇刀刀柄及刀刃均
      甚長，亦有同型之刀刃照片在卷可參，此核與一般人係以
      小型之水果刀放置車內備用之情形迥異。況被告行兇後，
      並伺機在車內將沾有血跡之衣褲更換予以丟棄。由上開種
      種行徑可知，被告於行兇前飲酒以為壯膽，並依照先前所
      勘查之路線行駛，以避開監視器，事後並有乾淨之衣褲替
      換而得以從容逃逸，且被告事先備妥長形之料理魚片刀為
      殺人兇器，並得於案發時戴起手套行兇，堪認被告殺人計
      畫周詳，絕非一時衝動而引發殺機。
（五）末查，依現場圖及刑案現場照片（見偵查卷第95頁、相驗
      卷第12至16頁）所示，被害人之機車係側倒在公園碎石步
      道上，而非停妥於路旁之狀態，另參以機車置物箱倒地後
      呈打開之況態，機車鑰匙尚插在鑰匙孔上，且被害人之安
      全帽尚未解開等情，堪認本件應係被告趁被害人甫騎乘機
      車進入碎石步道內，在被害人毫無防備之情形下持刀予以
      殺害，故被告辯稱伊抵達介林公園，看到被害人正要脫掉
      安全帽，伊碰到她的機車始倒地等詞，亦非實在。
（六）綜上所陳，被告所辯均不足採信，所為犯行均已明確，應
      予依法論科。
四、核被告所為，係犯刑法第271條第1項之殺人罪，又被告是被
    害人之大伯，其 2人間具家庭暴力防治法第3條第4款所定之
    家庭成員關係，被告殺害被害人，係對家庭成員實施身體上
    不法侵害之行為，而犯刑法第271條第1項之犯罪，屬家庭暴
    力防治法第2條第2項所定之家庭暴力罪。爰審酌被告竟僅因
    懷疑被害人不願對伊或家人為金錢支援，或認為被害人有對
    其母不盡孝道或對其子女教育甚嚴等情事，於未先予查明是
    否屬實，或先採取溝通之方式，竟以此泯滅人性之手段，事
    先謀畫本件殺人犯行，且對毫無防備能力之被害人殺害共 9
    刀，其下手極為兇殘，況被害人有12處抵抗傷，亦顯見當時
    被害人慘遭殺害所受之痛楚驚恐甚深，被告以上開殘忍手段
    剝奪亦屬家庭成員之被害人的寶貴生命，已造成永難回復之
    損害，且對被害人家屬造成精神上難以抹滅的痛苦。被告犯
    罪後固然已坦承持刀殺害被害人，然猶辯稱係與被害人發生
    爭吵後始予殺害，並企圖將其殺人動機予以合理化，已對被
    害人家屬造成更大之刺激與傷害，而事發至今卻未對被害人
    家屬有絲毫賠償或為誠心誠意之道歉，其顯然對本件犯行並
    無十足悔意等一切情狀，量處如主文所示之刑。又被告未能
    尊重他人之生命法益，依其犯罪之性質，認有禠奪公權之必
    要，爰併予宣告禠奪公權終身。又扣案之膠質手套 1個為被
    告所有供犯罪所用之物，應予宣告沒收。另扣案之汽車腳踏
    墊 2片，雖為被告所有，但非供犯罪直接所用之物，無庸沒
    收。其餘如煙蒂、被害人血跡檢體、被害人手指甲等物，亦
    無庸宣告沒收。未扣案之作案用利刀 1把，經警至被告丟棄
    之現場找尋仍未所獲，故無證據證明現尚存在，爰不另宣告
    沒收，附此敘明。
據上論斷，應依刑事訴訟法第299條第1項前段，刑法第271條第1
項、第37條第1項、第38條第1項第2款，判決如主文。
本案經檢察官甲○○到庭執行職務。
中    華    民    國    95    年    4    月     6    日
                        臺灣花蓮地方法院刑事第三庭
                            審判長法官  鄭  培  麗
                                  法官  楊  仲  農
                                  法官  鄭  光  婷
上列正本證明與原本無異。
如對本判決不服，應於送達後10日內，向本院提出上訴狀（應抄
附繕本）告訴人或被害人如對於本判決不服者，應具備理由請求
檢察官上訴，其上訴期間之計算係以檢察官收受判決正本之日期
為準。
                                書記官
中    華    民    國    95    年    4     月    7     日
附錄本判決論罪之法律條文：
中華民國刑法第271條第1項：
殺人者，處死刑、無期徒刑或十年以上有期徒刑。


司法院資訊處製作；財團法人民間司法改革基金會備份。
